【裁判字號】    96,訴,1895
【裁判日期】    971231
【裁判案由】    違反藥事法等
【裁判全文】
臺灣高雄地方法院刑事判決              96年度訴字第1895號
公  訴  人  臺灣高雄地方法院檢察署檢察官
被      告  己○○
選任辯護人  張蓉成律師
被      告  丙○○
            戊○○
                      之1
上二人共同
選任辯護人  吳建勛律師
            陳慧錚律師
            梁宗憲律師
上列被告因違反藥事法等案件，經檢察官提起公訴（95年度偵續
字第347號），本院判決如下：
    主  文
己○○過失犯藥事法第八十三條第一項之販賣偽藥罪，處有期徒
刑陸月，如易科罰金，以銀元參佰元即新臺幣玖佰元折算壹日，
減為有期徒刑參月，如易科罰金，以銀元參佰元即新臺幣玖佰元
折算壹日。
丙○○過失犯藥事法第八十三條第一項之販賣偽藥罪，處有期徒
刑伍月，如易科罰金，以銀元參佰元即新臺幣玖佰元折算壹日，
減為有期徒刑貳月又拾伍日，如易科罰金，以銀元參佰元即新臺
幣玖佰元折算壹日。
戊○○無罪。
    事  實
一、己○○於民國89年7 月間迄92年10月間，任職於美商亞培股
    份有限公司（下稱亞培公司）臺灣總經銷偉博股份有限公司
    （下稱偉博公司）及亞博實業股份有限公司（下稱亞博公司
    ），擔任業務代表之職，負責販賣亞培公司製造並向行政院
    衛生署取得衛署藥輸字第023355、023356號藥品輸入許可證
    所輸入之「諾美婷/REDUCTIL 」（下稱諾美婷藥品）予各大
    藥局；另丙○○則係坤億生技股份有限公司（下稱坤億公司
    ，其前身為永清藥局）之業務經理，負責接洽、處理坤億公
    司買賣諾美婷之事務。己○○於其經營藥品買賣之際，本應
    注意其所販賣之諾美婷藥品是否為未經核准而擅自製造之偽
    藥，竟於無不能注意之情形下，猶疏未注意自乙○○處所取
    得之10mg裝及15 mg 裝之諾美婷藥品均係偽藥，而於92年底
    起，分別以新臺幣（下同）2,050 元及2,650 元之價格，經
    與丙○○接洽而售予坤億公司，另丙○○本應注意上開己○○販售之諾美婷藥品是否為未經核准而擅自製造之偽藥，竟
    於無不能注意之情形下，仍疏未注意上開諾美婷藥品均係偽
    藥，而將上開諾美婷藥物交由坤億公司業務員分別就10mg裝
    、15mg裝以2,200 元、2,650 元之價格，售予包括「保生藥
    局」等坤億公司之下游藥局。嗣經警持搜索票分別在位於高
    雄市○○區○○路52號1 樓之坤億公司扣得偽製之諾美婷藥
    品10mg裝31盒、15mg裝7 盒；屏東縣東港鎮○○路56號之保
    生藥局，扣得15mg裝之偽製諾美婷藥品1 盒等物，始悉上情
    。
二、案經亞培公司訴請法務部調查局南部地區機動工作組報請臺
    灣高雄地方法院檢察署檢察官偵查起訴。
    理  由
甲、程序部分：
壹、按被告以外之人於偵查中向檢察官所為陳述，除顯有不可信
    之情況者外，得為證據，同法第159 條之1 第2 項定有明文
    。次按刑事訴訟法第159 條之1 第2 項所稱得為證據之被告
    以外之人於偵查中向檢察官所為之陳述，係指依法應具結而
    已具結，並經被告或其辯護人行使反對詰問權者於偵查中向
    檢察官所為之陳述，得作為論罪之基礎，最高法院著有96年
    度臺上字第476 號判決意旨可資參照。本件證人即坤億公司
    會計丁○○於偵查中所為之陳述，依法具結（見臺灣高雄地
    方法院檢察署95年度偵續字第347 號卷第119 頁），可擔保
    其係據實陳述，而被告及辯護人對於上開證人向檢察官所為
    之陳述，未曾主張有何違法取供之情形，本院亦查無檢察官
    有以不正方法取證之情事，足認證人即坤億公司會計丁○○
    於偵查中向檢察官所為之陳述，並無任何顯有不可信之情況
    。且證人即坤億公司之會計丁○○復於本院審理時到庭結證
    ，且經檢察官、被告及辯護人之詰問，是揆諸上開見解，證
    人即坤億公司會計丁○○於偵查中之陳述，具有證據能力，
    得為本案之證據。
貳、按被告以外之人於審判外之言詞或書面陳述，除法律有規定
    者外，不得作為證據，刑事訴訟法第159 條第1 項固定有明
    文；惟被告以外之人於審判外之陳述，雖不符刑事訴訟法第
    159 條之1 至第159 條之4 之規定，而經當事人於審判程序
    同意作為證據，法院審酌該言詞陳述作成時之情況，認為適
    當，亦得為證據；或當事人、代理人或辯護人於法院調查證
    據時，知有刑事訴訟法第159 條第1 項不得為證據之情形，
    而未於言詞辯論終結前聲明異議者，視為有前項之同意，同
    法第159 條之5 亦有明文。查證人即保生藥局負責人蕭永章
    、證人即坤億公司業務員陳德祥、證人即前亞博公司業務經
    理乙○○於警詢之證詞及行政院衛生署97年11月20日以衛署
    藥字第0970047715號函、同署96年12月4 日衛署藥字第0960
    051951號、同署97年3 月26日衛署藥字第0970013521號函、
    行政院衛生署藥物食品檢驗局97年11月7 日藥檢壹字第0970
    018566號函暨所檢附報告書各1 份、亞博公司96年3 月28日
    （96）亞偉字第001 號函、坤億公司報價單等，性質上雖均
    屬傳聞證據，且查無符合同法第159 條之1 至之4 等前4 條
    之情形，然檢察官、辯護人及被告於言詞辯論終結前則均未
    聲明異議，是依刑事訴訟法第159 條之5 之規定，本院審酌
    上開證據作成之情況，認為適當，均得為證據。
參、按「有事實足認被告或犯罪嫌疑人有最輕本刑為3 年以上有
    期徒刑之罪嫌，並危害國家安全或社會秩序情節重大，而有
    相當理由可信其通訊內容與本案有關，且不能或難以其他方
    法蒐集或調查證據者，得發通訊監察書，前項通訊監察書，
    偵查中由檢察官依司法警察機關聲請或依職權核發，審判中
    由法官依職權核發」，修正前通訊保障及監察法第5 條第1
    項第1 款、第2 項定有明文。本案被告己○○涉犯販賣偽藥
    罪嫌，危害社會秩序情節重大，並有相當理由可信其通訊內
    容與本案有關，難以其他方法蒐集或調查證據，經法務部調
    查局南部地區機動工作組向臺灣高雄地方法院檢察署檢察官
    聲請核發通訊監察書，由檢察官核發通訊監察書，有該署93
    年12月13日雄檢楠監陶字第1119號通訊監察書1 份在卷可憑
    （見「丙○○及丁○○調查筆錄」卷第16頁）。當事人及辯
    護人於本院審理時亦不爭執上開監聽通話內容之證據能力，
    是上揭監聽通話紀錄自得為證據。
乙、實體部分
壹、被告己○○、丙○○部分
一、訊據被告己○○、丙○○均坦承有上揭販賣諾美婷藥品之事
    實，然亦均辯稱：販賣之時，不知所販之諾美婷藥品係偽藥
    等語。經查：
（一）關於諾美婷藥品係亞培公司製造並經行政院衛生署核准輸
      入販賣之藥品乙節，為被告己○○、丙○○所不爭執，並
      有行政院衛生署91年1 月14日衛署藥輸字第023355、0233
      56號藥品許可證各1 份附卷可稽（見屏東縣警察局93年10
      月21日屏警刑經字第09300026788 號卷第24頁、第25頁）
      ，洵堪認定。再本院將告訴人亞培公司所提供之10公克裝
      、15公克裝真品諾美婷藥品及扣案10公克裝、15公克裝諾
      美婷藥品一併送行政院衛生署藥物食品檢驗局鑑定，就亞
      培公司所提供10公克裝之真品諾美婷藥品鑑定結果，該局
      認：「……鑑別：Sibutramine 陽性……；含量鑑定：含
      Sibutramine hydrochloride monohydrate 為標誌量（10
      mg/Cap.） 之101.1 ％；結果判定：以上檢驗各項均合格
      」等語，另就亞培公司所提供15公克裝真品諾美婷藥品鑑
      定結果，該局認：「……鑑別：Sibutramine 陽性……；
      含量鑑定：含Sibutramine hydrochloride monohydrate
      為標誌量（10mg/Cap.） 之98.9％；結果判定：以上檢驗
      各項均合格」等語，而就本件於坤億公司所查扣之10公克
      裝諾美婷藥品鑑定結果，該局認：「……鑑別：Sibutram
      ine 陽性……；含量鑑定：含Sibutramine hydrochlorid
      e monohydrate 為標誌量（10mg/Cap .）之71.1％；結果
      判定：不合格」等語，就本件於保生藥局所查扣之15公克
      裝諾美婷藥品鑑定結果，該局認：「……鑑別：Sibutram
      ine 陽性……；含量鑑定：含Sibutramine hydrochlorid
      e monohydrate 為標誌量（10mg/Cap.） 之67.3％；結果
      判定：不合格」等語，就本件於坤億公司所查扣之15公克
      裝諾美婷藥品鑑定結果，該局認：「……鑑別：Sibutram
      ine 陽性……；含量鑑定：含Sibutramine hydrochlorid
      e monohydrate 為標誌量（10mg/Cap .）之51.4％；結果
      判定：不合格」等語，有行政院衛生署藥物食品檢驗局97
      年11月7 日藥檢壹字第0970018566號函暨所檢附報告書1
      份附卷可稽（見本院卷第163 頁至第166 頁），另行政院
      衛生署亦於97年11月20日以衛署藥字第0970047715號函復
      本院謂：上開扣案之諾美婷藥品含有之Sibutramine hydr
      ochloride monohydrate 成份量，均與行政院衛生署核准
      產品之各該標誌量規格不符等語（見本院卷第168 頁），
      據上，足知本件扣案之諾美婷藥品所含該藥物主要成分Si
      butramine hydrochloride monohydrate 之含量，顯然遠
      低於亞培公司所提供之真品諾美婷藥品；再者，經本院將
      本件扣案諾美婷藥品外包裝送行政院衛生署鑑定，該署鑑
      定結果謂：經檢視檢體外盒標示含Reductil成分、中英文
      品名、衛生署許可證字號、製造廠國別等資料，惟該檢體
      外盒標示之「蘋果人圖案」屬平面印刷，與真品之立體層
      次印刷之印製方式似有不同等語，有行政院衛生署96年12
      月4 日衛署藥字第0960051951號、同署97年3 月26日衛署
      藥字第0970013521號、97年11月20日衛署藥字第09700477
      15號函各1 份附卷可憑（見本院卷第100 頁、第107 頁、
      第168 頁反面），又證人即案發時亞培公司產品部經理甲○○於本院審理時證陳：本件諾美婷藥品之外包裝防偽標
      籤係其所設計的，查獲諾美婷藥品之外包裝標籤印刷係網
      版印刷，與真品所用之凹版印刷不同，而且該外包裝上之
      流水編號最後1 碼檢查碼也是錯誤的，亞培公司的公式不
      會計算出這種號碼，再者，該外包裝上的暗碼，也與真品
      外包裝不同，因為，真品外包裝上之暗碼以特定波長之紫
      外線燈照射後，會顯現橘紅色之號碼，而該查獲諾美婷藥
      品外包裝上之顏色係螢黃色等語（見本院卷第228 頁、第
      231 頁、第234 頁），據上，可知查獲扣案諾美婷藥品之
      外包裝上之防偽標籤、流水編號、暗碼均與真品之外包裝
      不合，顯非真品之外包裝。綜上所述，扣案之諾美婷藥品
      之成分與外包裝均與真品不符，顯係屬未經核准，擅自製
      造之偽藥。至辯護人雖質疑扣案藥物恐有衰退以致藥物鑑
      定有誤之情形，然衡之常情，要無將真藥置入假外包裝之
      可能，是扣案藥物之外包裝既係偽造，則扣案諾美婷藥品
      自係偽藥無訛。
（二）再查，被告己○○於92年底起，就從乙○○處取得之10mg
      裝、15mg裝諾美婷藥品分別以2,050 元及2,650 元之價格
      經與被告丙○○接洽後售予坤億公司，被告丙○○再交由
      坤億公司業務員分就10mg裝、15mg裝以2,200 元、2,650
      元之價格，售予包括「保生藥局」等下游藥局之事實，為
      被告己○○、丙○○所自承，核與證人即保生藥局負責人
      蕭永章、證人坤億公司業務員陳德祥於警詢之證詞及證人
      即坤億公司會計人員丁○○於偵訊、本院審理時之證言、
      證人即前亞博公司業務經理乙○○於警詢、本院審理時之
      證述大致相符（見屏東縣政府警察局93年10月21日屏警刑
      經字第09300026788 號刑案偵查卷第1 至4 頁、第14頁、
      第15頁；同局94年5 月24日屏警刑經字第0940017166號卷
      第13頁；臺灣屏東地方法院檢察署94年度偵字第966 號卷
      第9 頁；臺灣高雄地方法院檢察署95年度偵續字第347 號
      卷第115 頁、第116 頁；臺灣高雄地方法院檢察署94年度
      偵字第10855 號卷第26頁、第27頁；本院卷第220 頁、第
      221 頁、第222 頁、第225 頁、第237 頁），並有坤億公
      司進貨藥品交易明細報表2 份附卷可參（見第140 頁至第
      162 頁；本院卷第80頁至89頁），是該部分之事實，洵堪
      認定。
（三）是該部分之主要爭點厥為被告己○○、丙○○於販賣諾美
      婷藥品時，是否明知該諾美婷藥品係為偽藥，經查：
  １、公訴意旨認被告己○○、丙○○於販賣本件諾美婷藥品應
      係知悉係屬偽藥乙節，無非係以被告己○○、丙○○販賣
      諾美婷藥品多年，且被告己○○曾為偉博公司、亞博公司
      之業務員，曾受辨識偽藥之訓練，被告己○○、丙○○自
      應由外包裝能辨識出所販賣之諾美婷藥品係屬偽藥等節為
      其主要論據。查被告己○○曾接受偉博公司、亞博公司所
      安排之辨識偽藥訓練，且被告己○○亦曾教導被告丙○○
      辨識方式乙節，雖分別為被告己○○、丙○○所不爭執（
      見本院卷第261 頁、第265 頁；臺灣高雄地方法院檢察署
      95年度偵續字第347 號卷第32頁），惟證人即案發時亞培
      公司產品部經理甲○○於本院審理時：諾美婷藥品外包裝
      有幾個重要防偽設計，其一為防偽標籤印刷規格不同，真
      品係為凹版印刷，其上之「REDUCTIL」之字樣甚為清楚，
      且凹版印刷之特性在於若將防偽標籤撕起，會發現墨水透
      到背後，又真品防偽標籤上有暗碼，若以特定波長之紫外
      線燈照射，將發現橘紅色的數字；再者，亦可以外包裝上
      之流水編號判斷真偽，偽造外包裝上之流水編號因公式錯
      誤，其檢查碼係為錯誤，對此，可以撥打亞培公司服務電
      話查詢流水編號是否有誤等語（見本院卷第228 頁、第23
      1 頁至第234 頁）。準此，判斷諾美婷藥品真偽之方式，
      最主要在於辨識外包裝上之防偽標籤、該標籤上之暗碼及
      流水編號。然就防偽標籤部分而言，真品外包裝上之防偽
      標籤之印刷方式為凹版印刷，而所謂凹版印刷係指如新臺
      幣印刷之技術，並非指手摸起來會有凹下感覺，其特性在
      於若將防偽標籤撕起會發現墨水透到背後乙情，業經證人
      即案發時亞培公司產品部經理甲○○於本院審理時證述明
      確（見本院卷第233 頁），則判斷是否為偽造之外包裝顯
      非僅得以觸摸防偽標籤即可為之，再者，由於必須將防偽
      標籤撕起，始會發現墨水透到背後之凹版印刷特性，衡之
      撕去防偽標籤恐會重大破壞外包裝之外觀，一般而言亦難
      令販賣者以該方式辨識真偽，至於防偽標籤上之「REDUCT
      IL」字樣，是否清晰本係甚為主觀，且觀之扣案諾美婷藥
      品外包裝上之防偽標籤上之「REDUCTIL」字樣猶尚為清晰
      ，復以，證人即案發時亞培公司產品部經理甲○○於本院
      審理時證陳：雖然業務員有受過訓練，但是業務員是否有
      學好，其不清楚，其更無法保證業務員能據此判斷出真偽
      等語（見第228 頁、第233 頁、第234 頁），是被告己○○、丙○○是否得據上開防偽標籤之特性，辨別出本件諾
      美婷藥品係屬偽藥，並非無疑；另就防偽標籤上之暗碼而
      言，證人即案發時亞培公司產品部經理甲○○於本院審理
      時另證陳：至於防偽標籤上的暗碼，係在公司的控管之下
      ，原則上業務員及客戶均不知有暗碼之事，雖然曾經因發
      生一些事情，使業務員與客戶知道有暗碼，但是，他們仍
      是無法知悉如何看出暗碼等語（見本院第233 頁），則被
      告己○○、丙○○亦顯然無法藉由辨識暗碼以判斷是否為
      偽藥；再者，就外包裝上之流水編號而言，證人即案發時
      亞培公司產品部經理甲○○於本院審理時雖證謂：流水編
      號最後一碼係由公式算出，公式只有公司知道，若要偽造
      ，只有10分之1 正確的機會等語，然其亦另證述：流水編
      號是否有誤可向亞培公司的查詢專線查詢，不過，若製造
      偽藥的人直接複製正確的流水編號，亦無法查詢出該流水
      編號為錯誤等語（見本院卷第228 頁），據此，即使將偽
      製諾美婷藥品外包裝上之流水編號透過亞培公司專線予以
      查詢，亦有得出流水編號係為正確之可能，則被告丙○○
      辯陳：其曾將本件所販賣之諾美婷藥品之流水編號向亞培
      公司專線查詢結果係正確等語，亦非毫不可採，則被告己○○、丙○○是否可經由上開查詢專線獲知所販賣之諾美
      婷藥品係為偽藥，亦非無疑。綜上，諾美婷藥品雖有上開
      外包裝上之防偽標籤、暗碼、流水編號之防偽設計，然被
      告己○○、丙○○是否得據該防偽設計辨識出本件所販賣
      之諾美婷藥品係屬偽藥，實非無疑，是以，自難僅因被告
      己○○、丙○○販賣諾美婷藥品多年，且被告己○○前為
      偉博公司、亞博公司之業務員，曾受辨識偽藥之訓練，被
      告己○○亦曾教導被告丙○○辨識方式等情，即逕認被告
      己○○、丙○○應明知其所販賣之諾美婷藥品係屬偽藥之
      事實。
  ２、再查，本件案發後被告己○○於93年12月30日以行動電話
      0000000000號發話予乙○○所有之0000000000號行動電話
      其通話內容（A 為被告己○○；B 為乙○○）「……A ：
      那屏東這邊好像說在屏東東港藥局查到1 盒藥，他們有調
      我們到屏東這邊警察局，說那1 盒藥有問題就是了。……
      現在我瞭解的情形是，那個盒子應該是公司的沒有錯，…
      …那藥應該跟公司的一樣……。B ：我問你啦，他們說1
      盒是從我這邊，他們怎麼證明是從我這邊。A ：所以他們
      現在只追貨源啊，「永青」說是我，我有去看了那個藥啊
      ，我確認應該沒有問題，就是我啊，那現在這邊是我的藥
      跟誰拿，我又沒有自己製造，我就是跟你拿，事實上我們
      本來就有交易啊……可是我是覺得應該沒有什麼是啦。只
      要藥品來源沒有問題就好啦。B ：是沒有問題。……A ：
      其實，經理，如果現在變成這樣，你可能要想一下看貨是
      跟誰，……」等語（見「丙○○及丁○○調查筆錄」卷第
      17頁至20頁），觀之上開監聽譯文內容，可知被告己○○
      於案發後對於所查扣之藥物係為偽藥一事猶尚有質疑，故
      乃撥打電話向乙○○詢問其所提供之諾美婷藥品之來源，
      據此，被告己○○於案發前應係不知其所販賣之諾美婷藥
      品為偽藥，否則其豈有上揭電詢乙○○之舉；又己○○曾
      指導被告丙○○辨識諾美婷藥品外包裝真偽乙節，為被告
      己○○所不爭執，並經被告丙○○於本院審理結證屬實，
      據此，倘被告己○○知悉其所販賣之諾美婷藥品係屬偽藥
      ，衡情，自應不會甘冒被告丙○○發現其所提供之諾美婷
      藥品係屬偽藥之危險而特地指導被告丙○○辨識偽藥之方
      法，是以，益徵被告己○○於販賣藥物之時，應不知該藥
      物係屬偽藥。另查，證人即坤億公司會計丁○○於本院審
      理時證陳：案發當時，警察所查扣之諾美婷藥品有1 盒係
      從其抽屜中查獲，係其向坤億公司購買服用，已經吃一半
      了等語（見本院卷第223 頁），而證人即坤億公司會計丁○○係被告丙○○之配偶乙節，亦經證人即坤億公司會計
      丁○○於本院審理時證陳明確（見本院卷220 頁），並有
      被告丙○○、證人丁○○之個人基本資料查詢結果各1 份
      在卷可憑（見本院卷第316 頁、第317 頁），足可認定，
      是以，衡之丁○○自身食用扣案諾美婷藥品藥物之情事，
      被告丙○○應不知其所販賣之諾美婷藥品係為偽藥，蓋倘
      其知悉為偽藥，被告丙○○身為丁○○之配偶，其豈有任
      由其配偶服用諾美婷藥品偽藥之可能，據此，足證被告丙○○應不知其所犯販賣之諾美婷藥品係為偽藥之事實。
  ３、又查證人即案發時亞培公司產品部經理甲○○雖於本院審
      理時證陳：偉博公司或亞博公司出貨收款時，因為不希望
      業務員收現金，所以收款方式大概都是現金票等語（見本
      院卷第229 頁），而坤億公司向被告己○○購買諾美婷藥
      品係以交付現金或匯款予被告己○○之方式給付貨款一節
      ，則經證人即坤億公司會計人員丁○○於本院審理證陳在
      卷（見本院卷第222 頁），並為被告己○○、丙○○所不
      爭執，據上，雖可知被告己○○販賣諾美婷藥品予坤億公
      司之取款方式，顯與亞博公司或偉博公司之對外之交易常
      情不合，然查，被告己○○於92年10月31日即已從偉博公
      司離職，此有偉博公司94年6 月7 日離職說明書在卷可查
      （見臺灣高雄地方法院檢察署94年度核退偵字第38號第35
      頁），又查，證人丁○○於本院審理時證述：當時係因亞
      培公司不願意將藥出貨給中盤商，所以才向能提供諾美婷
      藥品的己○○進貨等語（見本院卷第244 頁），參以當時
      被告己○○販賣與坤億公司之諾美婷藥品並非係以業務員
      之身分向公司取得，而係自乙○○處取得乙情，為被告己○○所供承，亦經證人即前亞博公司業務經理乙○○於本
      院審理時證陳屬實在卷（見本院卷第237 頁）；復以證人
      即前亞博公司業務經理乙○○又證述：其諾美婷藥品藥物
      的來源都是公司醫院組的業務員轉出來給其，其再交給被
      告己○○，而此時因為其等必須將現金交給轉出藥物的業
      務人員，交由醫院會計直接匯給公司，所以賣出藥物時必
      須收現金，這是常見的情形等語（見本院卷第237 頁、24
      0 頁、第241 頁），酌以證人即案發時亞培公司產品部經
      理甲○○於本院審理時亦證謂：公司將藥出給醫院後，經
      過一段時間後才會匯款給公司，但是，業務員為了業績的
      確會有先自己吃貨在轉賣的情形等語相符（見本院卷第23
      0 頁），可知在諾美婷藥品之交易實際情形上，確有係販
      售亞博公司、偉博公司業務員吃貨取得之諾美婷藥品之情
      事，是被告己○○、丙○○辯陳：其等係以為所販賣諾美
      婷藥品係取自業務員吃貨之藥品等語，要非不可採，是以
      ，就被告己○○、丙○○之主觀認知，既均係以為所販買
      之藥品係業務員自己吃貨的諾美婷藥品，而非按正常管道
      自公司取得，被告己○○販賣本件諾美婷藥品時，要求坤
      億公司交付現金或直接匯款予伊，則與常情並無不合，自
      難逕因被告己○○與坤億公司間之收款方式，與亞博公司
      或偉博公司之收款方式不同，即為不利於被告己○○、丙○○之判斷。
  ４、再查，被告己○○從乙○○處分別以2,000 元、2,600 元
      取得10mg裝、15mg裝諾美婷藥品後，再各以2,050 元及2,
      650 元之價格售予經由坤億公司經理丙○○售予坤億公司
      等情，固為被告己○○、丙○○所自承，並有坤億公司進
      貨藥品交易明細報表2 份附卷可按（見第140 頁至第162
      頁；本院卷第80頁至第89頁），而亞博公司於93年1 月至
      93 年12 月間售予醫院及藥局諾美婷膠囊，10mg裝為1 盒
      2,24 0元，15mg裝為1 盒2,912 元一事，已經亞博公司於
      96年3 月28日以（96）亞偉字第001 號函復在卷（見臺灣
      高雄地方法院檢察署95年度偵續字第347 號卷第122 頁）
      ，是被告己○○自乙○○處取得諾美婷藥品及被告丙○○
      從被告己○○住處取得諾美婷藥品之價格，固顯然低於亞
      博公司販賣諾美婷藥品予醫院之價格，惟查，就交易常情
      而言，買方若能大量購買貨品，賣方往往會提供優惠之折
      扣價，此為一般人所知悉，而證人即前亞博公司業務經理
      乙○○亦於本院審理時證謂：公司會針對醫院進貨之多寡
      ，有價格上的空間，買多的話會有百分之25之折扣等語（
      見本院卷第241 頁），據此，倘被告己○○、丙○○在認
      知上，係確信其所販賣之諾美婷藥品係業務員為業績吃貨
      而來，而業務員為業績自會大量吃貨，則業務員吃貨之價
      格自會低於一般價，是以，就被告己○○、丙○○主觀而
      言，其等認可取得低於亞博公司或偉博公司出貨之價格，
      並無違交易常情；再者，被告己○○、丙○○雖均自承確
      有割下其等所販賣諾美婷藥品外包裝之流水編號之情形，
      然證人即案發時亞培公司產品部經理甲○○於本院審理時
      亦證述：從流水編號可以查出係由亞博公司或偉博公司售
      予哪一位客戶，再從客戶端可以查出哪一位業務員所售出
      等語（見本院卷第228 頁、第229 頁），是如前所述，被
      告己○○、丙○○主觀上既係以為所販賣之藥品係業務員
      自己吃貨的諾美婷藥品，而非按正常管道自公司取得，則
      被告己○○、丙○○辯陳：其等當時係為避免吃貨之業務
      員被公司查到，所以，才會割除流水編號等語，亦非不可
      採，甚且，關於若是偽藥之流水編號，無法查出售出業務
      員乙情，亦經證人即案發時亞培公司產品部經理甲○○於
      本院審理時在本院證述在卷（見本院卷第229 頁），據此
      ，益證被告己○○、丙○○於主觀上確係認其所販買之諾
      美婷藥品係為真品，否則其等豈有干冒破壞外包裝而遭人
      質疑之危險，猶仍割除流水編號之舉。是被告己○○、丙○○交易本件諾美婷藥品時之付款方式，雖與偉博公司或
      亞博公司規定不同，且有割除諾美婷藥品外包裝上流水編
      號之情事，然均難據此遽認被告己○○、丙○○有明知所
      販賣之諾美婷藥品為偽藥之事實。
  ５、綜上，被告己○○、丙○○辯稱並不知悉其所販賣之諾美
      婷藥品為偽藥，依經驗法則，應屬可採。
（四）末查，被告己○○前為偉博公司、亞博公司之業務員多年
      ，而被告丙○○則擔任坤億公司經理，經手買賣諾美婷藥
      品亦為多年，為被告己○○、丙○○所自承（見本院卷第
      259 頁、第264 頁），是對於諾美婷藥品在坊間有偽藥出
      現，被告己○○、丙○○當知之甚詳，且坤億公司之下游
      藥局曾經向坤億公司反應所販賣之諾美婷藥品可能係偽藥
      ，而坤億公司乃向被告己○○求證等情，亦為證人即坤億
      公司會計人員丁○○證述在卷（見本院卷第224 頁），並
      為被告己○○、丙○○所自承（見本院卷第260 頁、第26
      6 頁），則被告己○○、丙○○既已知悉有人質疑其等所
      販售之諾美婷藥品可能係偽藥，其等自應透過各種管道求
      證其等所販售之諾美婷藥品是否為偽藥，且其等倘盡力求
      證，當可發現其所販賣之諾美婷藥品係為偽藥之事實，然
      其等竟未盡求證之義務，而造成本件販賣諾美婷偽藥之事
      實，顯有應注意能注意而不注意進而販賣偽藥之情事，其
      等有過失販售諾美婷偽藥之犯行，要無疑義。
二、新舊法比較部分：
（一）按「明知為偽藥或禁藥，而販賣、供應、調劑、運送、寄
      藏、牙保、轉讓或意圖販賣而陳列者，處七年以下有期徒
      刑，得併科新臺幣五百萬元以下罰金。以犯前項之罪為常
      業者，處二年以上十年以下有期徒刑，得併科新臺幣二千
      五百萬元以下罰金。犯前二項之罪，因而致人於死者，處
      七年以上有期徒刑，致重傷者，處三年以上十二年以下有
      期徒刑。因過失犯第一項之罪者，處二年以下有期徒刑、
      拘役或科新臺幣三十萬元以下罰金。第一項及第二項之未
      遂犯罰之」，本件被告行為時之95年5 月30日修正公布前
      藥事法第83條定有明文。修正後藥事法第83條則規定為：
      「明知為偽藥或禁藥，而販賣、供應、調劑、運送、寄藏
      、牙保、轉讓或意圖販賣而陳列者，處七年以下有期徒刑
      ，得併科新臺幣五百萬元以下罰金。犯前項之罪，因而致
      人於死者，處七年以上有期徒刑，致重傷者，處三年以上
      十二年以下有期徒刑。因過失犯第一項之罪者，處二年以
      下有期徒刑、拘役或科新臺幣三十萬元以下罰金。第一項
      之未遂犯罰之」，顯見95年5 月30日修正公布之藥事法，
      僅係將原條文第2 項之常業犯予以刪除後所為條項之變更
      ，並無刑度加重或減輕之情況，即無比較新舊法之問題，
      應適用裁判時法。
（二）又被告己○○、丙○○行為後，刑法及刑法施行法業於94
      年2 月2 日修正公布，並於95年7 月1 日施行。按行為後
      法律有變更者，適用行為時之法律，但行為後之法律有利
      於行為人者，適用最有利於行為人之法律，現行刑法第2
      條第1 項定有明文。該條文係規範行為後法律變更所生新
      舊法律比較適用之準據法，是刑法第2 條本身雖經修正，
      但本身尚無比較新舊法之問題，應適用裁判時之現行刑法
      第2 條規定，以決定適用之刑罰法律，合先敘明。
（三）刑法第33條第5 款之規定部分：修正前刑法第33條第5 款
      規定「罰金：1 元以上」，修正後則為「罰金：新台幣1
      千元以上，以百元計算之」。藥事法第83條第3 項所定罰
      金刑部分，最低數額因之提高。經比較新舊法結果，以舊
      法較有利於行為人。
（四）關於易科罰金之折算標準，依被告己○○、丙○○行為時
      之刑法第41條第1 項、罰金罰鍰提高標準條例第2 條規定
      ，係以銀元100 元、200 元或300 元，即新臺幣300 元、
      600 元或900 元折算1 日；依修正後刑法第41條第1 項，
      則係以新臺幣1, 000元、2,000 元或3,000 元折算1 日，
      經比較新舊法，以被告己○○、丙○○行為時之法律對被
      告己○○、丙○○較為有利。
三、被告己○○、丙○○應注意能注意而不注意進而販賣本件偽
    製諾美婷藥品，核其等所為，均係犯藥事法第83條第3 項之
    過失犯藥事法第83條第1 項之販賣偽藥罪。公訴意旨認被告
    係犯藥事法第83條第1 項之販賣偽藥罪，尚有未洽，起訴法
    條應予變更。爰審酌被告己○○前為亞博公司、偉博公司之
    業務員，被告丙○○則為坤億公司處理買賣諾美婷藥品之經
    理，均係買賣諾美婷藥品之專責人員，對於所販賣之諾美婷
    藥品是否為偽藥，自應均負有高度之注意義務，其等能注意
    而竟疏未注意以致犯下本件過失販賣諾美婷偽藥之犯行，影
    響消費者權益甚鉅，實非可取，暨其手段、所生之危害及犯
    後態度等一切情狀，分別量處如主文所示之刑，並考量被告
    己○○、丙○○之職業、經濟狀況，諭知易科罰金之折算標
    準。另被告己○○、丙○○上開犯行，犯罪時間在96年4 月
    24 日 以前，合於中華民國九十六年罪犯減刑條例第2 條第
    1 項第3 款之規定，均爰依法減其上開宣告刑期2 分之1 ，
    並諭知上揭易科罰金之折算標準。又本件於坤億公司查獲而
    扣案之諾美婷藥品10mg裝偽藥31盒、15mg裝偽藥7 盒，為坤
    億公司所有，並非被告己○○、丙○○所有，另本件在保生
    藥局查獲扣案之諾美婷藥品15mg裝偽藥1 盒，業經保生藥局
    購入，亦非被告己○○、丙○○所有，且按違禁物係指依法
    令禁止製造、運輸、販賣、持有及行使之物，而藥事法對偽
    藥及禁藥，並無禁止持有規定，則除其他法令另有禁止製造
    、運輸、販賣、持有及行使規定外（如安非他命，麻醉藥品
    管理條例第十三條規定，不得非法輸入、製造、運輸、販賣
    、持有、施打或吸用，屬違禁物），偽藥及禁藥並非屬違禁
    物（最高法院85年度臺上字第4545號判決意旨），是上開扣
    案偽藥亦非違禁物，則綜上，上開扣案偽藥自均不得宣告沒
    收；至藥事法第79條第1 項固規定：「查獲之偽藥或禁藥，
    沒入銷燬之。」惟上開沒入銷燬規定，係列於藥事法第8 章
    「稽查及取締」內，而非列於第9 章之「罰則」，其性質應
    屬行政秩序罰，屬行政機關行政程序科罰之權限，法院自不
    得越權於判決內諭知沒入銷燬（最高法院92年度臺上字第27
    18號判決參照），附此敘明。
四、不另為無罪諭知之部分：
    公訴意旨另以被告己○○、丙○○明知諾美婷藥品係亞培公
    司製造並向行政院衛生署取得輸入許可證，並向經濟部智慧
    財產局申請註冊取得商標專用權之藥品，被告己○○、丙○○竟自93年1 月9 日起販賣上揭偽製之諾美婷藥品，因認被
    告己○○、丙○○另涉有商標法第82條、第81條第1 款之非
    法販賣侵害商標權之商品罪嫌及刑法第339 條之詐欺取財罪
    嫌云云，然如前所述，被告己○○、丙○○並不知悉扣案諾
    美婷藥品係屬偽藥，亦查無其他積極事證足認被告己○○、
    丙○○對該藥品有使用相同或近似他人註冊商標之商品而販
    賣及詐欺取財之犯行，是此部分違反商標法及詐欺取財之犯
    行不能證明，惟此部分與本判決被告己○○、丙○○上開有
    罪部分，公訴人認有想像競合裁判上一罪之關係，爰不另為
    無罪之諭知。
貳、被告戊○○部分：
一、公訴意旨略以：戊○○係坤億公司之負責人；戊○○明知該
    藥品係亞培公司所生產並向經濟部智慧財產局申請註冊取得
    商標專用權，及向行政院衛生署取得衛署藥輸字第023355、
    023356號藥品輸入許可證，於藥品包裝盒上中文標示藥品輸
    入編號、進口商名稱、地址、聯絡電話等足使消費者辨識藥
    品來源及核准銷售等之資料，戊○○與己○○、乙○○、丙○○等人，竟意圖為自己不法之所有及基於販賣偽藥及侵犯
    他人商標專用權之概括犯意聯絡，由乙○○自93年1 月9 日
    起，將偽製之10mg裝及15mg裝2 種劑量之諾美婷藥品，分別
    以2,000 元及2,600 元之價格，售予己○○，再由己○○分
    別以2,050 元及2,650 元之價格售予坤億公司，復由坤億公
    司以10mg裝以2,200 元，而15mg裝則以2,650 元之價格，售
    予包括「保生藥局」等經銷商以圖利。因認被告戊○○涉犯
    藥事法第83條第1 項之販賣偽藥罪嫌、商標法第82條、第81
    條第1 項之販賣仿冒商標商品罪嫌及刑法第339 條之詐欺取
    財罪嫌等語
二、按犯罪事實應依證據認定之，無證據不得認定犯罪事實；又
    不能證明被告犯罪者，應諭知無罪之判決，刑事訴訟法第15
    4 條第2 項、第301 條第1 項分別定有明文。又刑事訴訟法
    上所謂認定犯罪事實之證據，係指足以認定被告確有犯罪行
    為之積極證據而言，該項證據自須適合於被告犯罪事實之認
    定，始得採為斷罪資料。如未能發現相當證據，或證據不足
    以證明，自不能以推測或擬制之方法，以為裁判之基礎。又
    刑事訴訟上證明之資料，無論其為直接或間接證據，均須達
    於通常一般之人均不致有所懷疑，而得確信其為真實之程度
    ，始得據為有罪之認定，若其關於被告是否犯罪之證明未能
    達此程度，而有合理性懷疑之存在，致使無從形成有罪之確
    信，根據「罪證有疑，利於被告」之證據法則，即不得遽為
    不利被告之認定（最高法院29年度上字第3105號、40年臺上
    字第86號、76年臺上字第4986號判例參照）。又按行為人雖
    非故意，但按其情節應注意，並能注意，而不注意者，為過
    失，刑法第14條第1 項定有明文；再按刑法上所稱之過失，
    係指對於構成犯罪事實之發生，應注意並能注意而不注意之
    情形（最高法院76年度臺上字第6 號、76年度臺上字第6440
    號判決參照），是倘行為人對於構成犯罪事實之發生雖有注
    意義務，但若依當時情形，非其所能注意防範者，即無過失
    之可言（最高法院80年度臺上字第4056號判決亦斯同旨）。
三、本件公訴意旨認被告戊○○涉有上開犯行，無非係以坤億公
    司確有於上揭時間向被告己○○買入上開諾美婷偽藥後復以
    販賣予下游藥局之事實，被告戊○○身為坤億公司之負責人
    ，自應負有本件販賣諾美婷偽藥罪責等節，為其主要依據。
    然被告堅決否認有何販賣偽藥之犯行，辯陳：伊雖係坤億公
    司之負責人，但並未經手諾美婷藥品之進銷事務等語，經查
    ，被告戊○○為坤億公司之負責人，固為被告戊○○所自承
    ，且坤億公司確有於上揭時間向被告己○○買入諾美婷偽藥
    後，復販賣予下游藥局之事實，已如前述；然查，證人即共
    同被告丙○○供陳：在坤億公司內均係由伊負責買賣諾美婷
    藥品之事務（見臺灣高雄地方法院檢察署94年度偵字第1840
    4 號卷第15頁），復於本院審理時證陳：被告戊○○不經手
    銷售藥品的業務，僅負責監督販售業績及業務狀況等語（見
    本院卷第262 頁），再參以證人即共同被告己○○於本院審
    理中證陳：其在販賣諾美婷藥品藥物予坤億公司時，均係由
    被告丙○○與其接洽，其雖認識被告戊○○，但從未在業務
    上與被告戊○○有所接觸等語（見本院卷第264 頁）及證人
    即坤億公司會計人員丁○○於本院審理時證謂：被告己○○
    賣藥予坤億公司均係由被告丙○○與之接洽，並由被告丙○○簽收藥品等語（見本院卷第223 頁），另酌以證人即坤億
    公司業務員陳德祥於警詢證述：坤億公司的諾美婷藥品係採
    購經理丙○○購買後，交由業務員至各藥局販售等語（見臺
    灣高雄地方法院檢察署94年度偵字第966 號卷第9 頁反面）
    ，據上可知，坤億公司購買及販賣諾美婷藥品之事務均係由
    被告丙○○所處理，而被告戊○○雖係坤億公司負責人，惟
    並未直接觸及任何進銷諾美婷藥品之業務，是以，被告戊○○自無知悉坤億公司所販賣之諾美婷藥品係屬偽藥之可能，
    則難認被告戊○○有成立藥事法第83條第1 項之販賣偽藥罪
    、商標法第82條、第81條第1 項之販賣仿冒商標商品罪及刑
    法第339 條之詐欺罪之餘地。再者，被告戊○○既未經手販
    售諾美婷藥品之事務，則其是否能注意上揭所販賣之諾美婷
    藥品係屬偽藥，亦非無疑；復以，坤億公司所販賣之藥品為
    數眾多一節，業經被告戊○○供陳在卷（見本院95年度訴字
    3082號卷第26頁反面），並有坤億公司報價單附卷可考（見
    臺灣高雄地方法院檢察署93年度他字第3021號卷第19頁至第
    22頁），足可認定，是以，被告戊○○雖為坤億公司之負責
    人，但坤億公司所販賣之藥品既係為數眾多，其顯然無法逐
    一注意坤億公司所販賣之藥品是否為偽藥，則被告戊○○就
    本件坤億公司販賣偽藥之情事，亦顯然無法注意防範，揆諸
    上開規定及說明，自亦難令被告戊○○負本件過失販賣諾美
    婷偽藥之罪責。
四、此外，復查並無其他積極事證足認被告戊○○涉有本件販賣
    諾美婷偽藥犯行、過失販賣諾美婷偽藥、販賣仿冒商標商品
    及詐欺取財之犯行，揆諸上揭判例意旨說明，自應為其無罪
    之諭知。
據上論斷，應依刑事訴訟第299 條第1 項前段、第300 條、第30
1 條第1 項、藥事法第83條第3 項、刑法第2 條第1 條前段、第
11條前段、修正前刑法第41條第1 項前段，罰金罰鍰提高標準條
例第2 條，判決如主文。
本案經檢察官靳隆坤到庭執行職務。
中    華    民    國    97    年    12    月    31    日
                  刑事第二庭  審判長法  官  簡志瑩
                                    法  官  曾子珍
                                    法  官  王參和
以上正本證明與原本無異。
如不服本判決應於收受送達後10日內向本院提出上訴書狀，並應
敘述具體理由；如未敘述上訴理由者，應於上訴期間屆滿後20日
內向本院補提理由書（均須按他造當事人之人數附繕本）「切勿
逕送上級法院」。
中    華    民    國    97    年    12    月    31    日
                                    書記官  陳惠玲
附論罪科刑依據之法條：
藥事法第83條
明知為偽藥或禁藥，而販賣、供應、調劑、運送、寄藏、牙保、
轉讓或意圖販賣而陳列者，處7 年以下有期徒刑，得併科新臺幣
5 百萬元以下罰金。
犯前項之罪，因而致人於死者，處7 年以上有期徒刑，致重傷者
，處3 年以上12年以下有期徒刑。
因過失犯第1 項之罪者，處2 年以下有期徒刑、拘役或科新臺幣
30萬元以下罰金。
第 1 項之未遂犯罰之。


司法院資訊處製作；財團法人民間司法改革基金會備份。
